<!-- %:::% .common h1 begin %:::% -->
# Resumo {.unnumbered}
<!-- %:::% .common h1 end %:::% -->

```{r}
#| label: setup
#| include: false

source(here::here("R/_setup.R"))
```

```{r}
#| eval: false
#| include: false

# Elemento obrigatório, constituído de uma sequência de frases concisas e objetivas, em forma de texto.
# Deve apresentar os objetivos, métodos empregados, resultados e conclusões.
# O resumo deve ser redigido em parágrafo único, conter no máximo 500 palavras e ser seguido dos termos representativos do conteúdo do trabalho (palavras-chave ou descritores), preferencialmente de acordo com o Vocabulário Controlado do SIBI/USP (UNIVERSIDADE DE SÃO PAULO, 2006). Deve ser precedido da referência do documento e elaborado de acordo com a ABNT NBR 6028 (ASSOCIAÇÃO BRASILEIRA DE NORMAS TÉCNICAS, 2003).
```

Vartanian, D. V. ({{< var year >}}). _A latitude está associada ao cronotipo?_ [Dissertação de Mestrado, Universidade de São Paulo].

::: {.content-visible when-format="pdf"}
<!-- %:::% foreign-abstract reference begin %:::% -->
Vartanian, D. ({\imprimirdata}). \textit{A latitude está associada ao cronotipo?} [Dissertação de Mestrado, Universidade de São Paulo].
<!-- %:::% foreign-abstract reference end %:::% -->
:::

<!-- %:::% foreign-abstract body begin %:::% -->
As teorias sobre ritmos circadianos estão bem estabelecidas na ciência, mas ainda há a necessidade de testá-las em amostras mais amplas para compreender melhor a expressão dos fenótipos temporais. Esta dissertação investiga a hipótese de que a latitude influencia a expressão dos cronotipos, baseada na ideia de que regiões próximas aos polos recebem menos luz solar ao longo do ano do que as regiões equatoriais. Esse diferencial sugere que áreas equatoriais possuem um zeitgeber solar mais forte, o que poderia levar a uma maior sincronização dos ritmos circadianos com o ciclo claro-escuro, reduzindo a amplitude e a diversidade de fenótipos circadianos, resultando em uma propensão maior ao cronotipo matutino. Para testar essa hipótese, foram analisados dados de $120.265$ indivíduos de todas as regiões do Brasil, coletados em 2017 com base no Munich ChronoType Questionnaire (MCTQ), um questionário validado para medir fenótipos circadianos a partir do ciclo sono-vigília nas últimas quatro semanas. A análise, utilizando modelos de regressão linear aninhados, revelou um efeito negligenciável da latitude na variação da expressão dos cronotipos ($f^2$ de Cohen: $0,00740$), em contraste com estudos recentes. Embora a hipótese faça sentido e esteja alinhada com teorias evolutivas dos sistemas biológicos temporais, os resultados sugerem que o fenômeno de entraiment é mais complexo do que se imaginava.
<!-- %:::% foreign-abstract body end %:::% -->

__Palavras-chaves__: Ciência da complexidade. Sistemas complexos. Cronobiologia. Ritmos biológicos. Cronotipos. Fenótipos circadianos. Sono. Entrainment. Latitude. MCTQ.

::: {.content-visible when-format="pdf"}
<!-- %:::% foreign-abstract keywords begin %:::% -->
\begin{tabular}{p{3.6cm} p{12.3cm}}
  \textbf{Palavras-chaves}: &  Ciência da complexidade. Sistemas complexos. Cronobiologia. Ritmos biológicos. Cronotipos. Fenótipos circadianos. Sono. Entrainment. Latitude. MCTQ.
\end{tabular}
<!-- %:::% foreign-abstract keywords end %:::% -->
:::
